臺灣高等法院刑事判決　　　　　　　　96年度上易字第1030號
上　訴　人　臺灣士林地方法院檢察署檢察官
被　　　告　丙○○
上列上訴人因被告詐欺案件，不服臺灣士林地方法院95年度易字
第218號，中華民國96年3月28日第一審判決（起訴案號：臺灣士
林地方法院檢察署94年度偵字第12300號），提起上訴，本院判
決如下：
    主  文
上訴駁回。
    理  由
一、公訴意旨略以：被告丙○○意圖為自己不法所有，於民國九
    十二年六月間向乙○○佯稱其係代表「世界和平基金會」，
    並委託乙○○向大陸地區人士楊曉妹購買「套裝宇航券」一
    百套，乙○○不疑有詐，乃前往大陸地區深圳以新臺幣（下
    同）三百四十七萬元之價格，向楊曉妹購得前開宇航券一套
    ，旋即返國，經交付丙○○確認為真品後，丙○○又委託乙
    ○○，前往大陸地區向楊曉妹續購上開宇航券九十九套，並
    指定於同年九月二十五日完成交易，然於完成交易日前，丙
    ○○又向乙○○誆稱因世界和平基金會延誤，其無法於指定
    日到場完成交易，要求乙○○代墊一百萬元訂金及展延至同
    年十月二十四日完成交易，並交付發票人均為丙○○、發票
    日期九十二年十月十七日、同年月二十四日，面額各為一百
    萬、三百四十七萬元之本票二紙予乙○○以供擔保。惟屆期
    丙○○均未清償上開本票金額，亦未依約前往大陸地區完成
    交易，嗣經乙○○多次催討均未置理，且避不見面，乙○○
    始知受騙。又公訴人於原審當庭更正起訴事實為：「被告丙
    ○○與楊曉妹、甲○○、林翠璧、姚輝學共同意圖為自己不
    法之所有，共同詐騙乙○○」，因認被告丙○○與楊曉妹、
    甲○○、林翠璧、姚輝學共犯刑法第三百三十九條第一項之
    詐欺取財罪嫌云云。
二、按犯罪事實應依證據認定之，無證據不得認定犯罪事實；又
    不能證明犯罪者，應諭知無罪之判決，刑事訴訟法第一百五
    十四條第二項，第三百零一條第一項分別定有明文。而告訴
    人之告訴，係以使被告受刑事訴追為目的，是其陳述是否與
    事實相符，仍應調查其他證據以資審認（最高法院五十二年
    台上字第一三○○號判例意旨參照）。且所謂證據，須適於
    為被告犯罪事實之證明者，始得為斷罪之資料；如未能發現
    相當證據，或證據不足以證明，自不能以推測或擬制之方法
    ，以為裁判之基礎（最高法院二十九年上字第三一○五號、
    四十年台上字第八六號判決意旨參照）。再刑事訴訟上證明
    之資料，無論其為直接或間接證據，均須達於通常一般之人
    均不致有所懷疑，而得確信其為真實之程度，始得據為有罪
    之認定，若其關於被告是否犯罪之證明未能達此程度，而有
    合理懷疑之存在，致使無從形成有罪之確信，根據「罪證有
    疑，利於被告」之證據法則，即不得遽為不利被告之認定（
    最高法院七十六年台上字第四九八六號判例意旨參照）。再
    按刑法第三百三十九條第一項詐欺罪之成立，以意圖為自己
    或第三人不法之所有，以詐術使人將本人或第三人之物交付
    為要件，所謂以詐術使人交付，必須被詐欺人因其詐術而陷
    於錯誤，若其所用方法，不能認為詐術，亦不致使人陷於錯
    誤，即不構成該罪（最高法院四十六年台上字第二六○號判
    例參照）。又刑法第三百三十九條之詐欺罪，係以行為人於
    客觀上施用詐術使人陷於錯誤，並於行為之初，即已意圖為
    不法之所有或意圖得財產上之不法利益，為其構成要件。
三、證據能力部分：
  (一)按被告以外之人於審判外之陳述，雖不符刑事訴訟法第一百
    五十九條之一至第一百五十九條之四之規定，然經當事人於
    審判程序同意作為證據，法院審酌該言詞陳述作成時之情況
    ，認為適當者，亦得為證據，刑事訴訟法第一百五十九條之
    五第一項定有明文；當事人、代理人或辯護人於法院調查證
    據時，知有刑事訴訟法第一百五十九條第一項不得為證據之
    情形，而未於言詞辯論終結前聲明異議者，視為有前項之同
    意，同法條第二項定有明文。經查告訴人即證人乙○○於警
    詢及刑事告訴補充理由狀（偵卷四九至五三頁）中所為之指
    陳，固為審判外之言詞或書面陳述而屬傳聞證據，惟被告丙
    ○○就前開審判外之陳述，於本院準備及審理程序時並不爭
    執證據能力，且迄於言詞辯論終結前復未聲明異議（本院卷
    二五頁正背面、四二頁背面），而本院審酌其陳述作成時之
    情況，並無違法取證及證明力明顯過低之瑕疵，亦認以之作
    為證據為適當，故依諸上開規定，證人乙○○於審判外之陳
    述，自具有證據能力。
  (二)復按被害人乃被告以外之人，本質上屬於證人，其陳述被害
    經過，亦應依人證之法定偵查、審判程序具結，方得為證據
    （最高法院九十三年台上字第六五七八號判例參照）；又證
    人、鑑定人依法應具結而未具結者，其證言或鑑定意見，不
    得作為證據，刑事訴訟法第一百五十八條之三定有明文。查
    其立法理由旨在擔保該證人之證言，係據實陳述之可信性，
    故未依法具結者，依證據絕對排除法則，當然無證據能力，
    不得作為論罪之基礎，自不得因當事人於審判程序之同意，
    或未於言詞辯論終結前聲明異議視為同意，而可認該未具結
    之證言，即得作為證據。亦即縱有同法第一百五十九條之五
    第一、二項之情形，亦應受同法第一百五十八條之三規定之
    限制（最高法院九十六年台上字第二六○○號、九十四年台
    上字第四二九八號、九十四年台上字第三二七七號判決意旨
    參照）。是證人除有同法第一百八十六條第一項規定不得令
    具結之情形外，均應令具結，否則其證言即不具證據能力，
    不得採為判決基礎。本件證人即被害人乙○○於檢察官訊問
    時就其被害經過所為之供述，既未經具結以擔保其陳述之憑
    信性，縱被告丙○○於本院準備及審理程序中並不爭執其證
    據能力（同上本院卷），然參諸上開說明，其於偵查中所為
    證言，自不因此而取得證據能力。
四、訊據被告固坦承曾以「世界和平基金會」代表之名義與告訴
    人乙○○簽訂「協議書」購買「套裝宇航券」之事實，惟自
    始堅決否認有何詐欺罪嫌，辯稱：當初係姚輝學介紹伊與告
    訴人認識，係告訴人在聊天中提及其有管道可購得「套裝宇
    航券」，伊才告知告訴人「世界和平基金會」想要「套裝宇
    航券」之消息；伊不知何謂「套裝宇航券」，大陸人士楊曉
    妹係告訴人自行覓得，伊並不認識，伊代表世界和平基金會
    名義與告訴人簽訂協議書，係因許宜人表示該基金會有意購
    買「套裝宇航券」，而告訴人表示可以購得，伊僅是中間人
    而已，協議書之見證人，伊僅認識姚輝學及鄭勛，其餘均
    係告訴人所找。伊去大陸深圳時，告訴人有拿一份「套裝宇
    航券」影本交伊觀看，伊也有找許宜人去看，但因不是原本
    ，所以無法鑑定。其後告訴人於九十二年十月九日約伊去和
    信公司，尚有鄭勛、甲○○、姚輝學、林翠璧等人在場，
    伊一到場，告訴人、鄭勛、甲○○、姚輝學等人即威嚇強
    令伊交款，並且拿出告訴人事先寫妥之空白切結書逼迫伊簽
    立，因伊僅隻身一人，於畏懼下不得已簽立簽結書及本票，
    之後伊怕連累家人而未報案。伊自始未拿告訴人任何款項，
    也未收取「套裝宇航券」原本，伊認為本案係告訴人有計畫
    的詐騙伊，他們係一個組織等語。經查：
  (一)本件證人即告訴人乙○○雖指控遭被告詐騙，並於告訴理由
    狀指陳：「被告遊說伊欲購買一百套『宇航券』，要求伊偕
    同甲○○（另案通緝中）至大陸地區找訴外人楊曉妹洽購」
    云云（偵卷五○、五一頁）。惟證人乙○○於原審結證：「
    伊當初在長春路和信公司聽到姚輝學、林翠璧他們在閒聊說
    要買『套裝宇航券』之事，因為伊以前有聽甲○○說過『套
    裝宇航券』，所以伊就去問甲○○此事，甲○○表示要再詢
    問，且說他有門路可以買，之後伊就主動向姚輝學說伊有門
    路可以購買『套裝宇航券』，伊問姚輝學是誰要買，姚輝學
    表示係『世界和平基金會』的人要買，之後就是被告出來說
    他是代表『世界和平基金會』的人要買。至於楊曉妹係甲○
    ○介紹來的」等語（原審卷七一、一四五頁）；復於本院審
    理中證稱：「被告沒有說要找誰去買（套裝宇航券），東西
    是透過甲○○去買的，楊曉妹是大陸人士，是透過甲○○找
    到的」（本院卷四四頁正背面）。足見本件（套裝宇航券）
    交易係肇因告訴人聽聞姚輝學、林翠璧閒聊中提及，其見有
    利可圖，始主動向姚輝學詢問是否有人要購買，並向甲○○
    詢問有何購買管道，嗣經由甲○○介紹向大陸人士楊曉妹購
    買，並非被告主動向告訴人遊說或要求，被告亦未指定告訴
    人交易對象，是告訴人告訴狀所指上情，及公訴意旨認定被
    告委託告訴人向楊曉妹購買「套裝宇航券」乙節，即與事實
    未符。
  (二)再證人乙○○指稱「曾於中國大陸深圳地區某旅館內交付一
    套價值二百萬美金之『套裝宇航券』給被告看，但被告說當
    時無法判斷，要拿回臺灣，後來伊將一套『套裝宇航券』原
    本拿回臺北給被告看，被告看了之後說要拿去銀行鑑定，之
    後就不見人影，故為拖延，伊只好將『套裝宇航券』還予楊
    曉妹，伊之前有先付訂金予楊曉妹」乙節（原審卷七四、本
    院卷四四頁）。告訴人雖供稱確受被告委託交易，並有付訂
    金向大陸人士楊曉妹取得一套價值二百萬美金之「套裝宇航
    券」原件，且曾交付被告觀看，嗣因被告避不見面故而交還
    楊曉妹。然告訴人於警詢暨偵審各程序自始終均無法提出系
    爭「套裝宇航券」之原件供參酌（原審卷七○頁、本院卷四
    四頁），而所指關鍵人士楊曉妹復係大陸人士自始無法出庭
    作證，亦經證人乙○○證述明確（本院卷四四頁背面），是
    乙○○前揭所供已足質疑；又被告亦否認其情，並堅稱在大
    陸深圳地區看到係「套裝宇航券」影本，故無法鑑定，回臺
    北後告訴人從未交付原本予伊鑑定等語，經核與證人許宜人
    於原審證稱：「被告帶告訴人到大陸深圳地區找伊，說他們
    有複印之『套裝宇航券』要伊介紹『世界和平基金會』的人
    來買，但因為他們所帶來係複印件，伊沒有辦法介紹」等情
    （原審卷一五二頁）相符；而證人即同至大陸深圳地區之林
    翠璧亦證述：「在大陸深圳地區並沒有看到他們（被告與告
    訴人）做什麼交易，根本沒有談什麼交易，被告與告訴人沒
    有交易成功，就是內容談及某一種文件是真的、假的，說要
    拿去檢查，而且告訴人有拿二張東西出來請被告檢查，那二
    張東西伊沒有去看；伊也沒有看到楊曉妹」（原審卷八三、
    八四頁）。是證人林翠璧亦無法證明告訴人有交付被告「套
    裝宇航券」原本之事。況徵之告訴人於原審尚供證：「（問
    ：為何不告訴楊曉妹因尚未鑑定所以不歸還『套裝宇航券』
    ？）因為伊都是聽被告的指示」（原審卷七四頁），依此供
    述，係指證人乙○○於被告指示下始於「套裝宇航券」原本
    未鑑定前即歸還予楊曉妹，然此明顯與其前供稱：「被告看
    了『套裝宇航券』原本後，表示要送銀行鑑定，即不見蹤影
    ，伊只好將『套裝宇航券』還給楊曉妹」，亦即係其自行送
    還楊曉妹等情相悖，是以並無實據足資證明告訴人曾交付被
    告「套裝宇航券」原本供鑑定，而被告不予鑑定，並故為拖
    延之指訴為真實。
  (三)又告訴人指稱其為被告購買「套裝宇航券」，先後交付楊曉
    妹三百四十七萬元及一百萬元，並提出其與楊曉妹所簽訂之
    「切結保證書」一紙為證（偵卷五七頁）。經核告訴人所提
    出之「切結保證書」，雖載有楊曉妹收受告訴人所交付之美
    金十萬元（折合人民幣八十二萬六千元即期支票），並由甲
    ○○及另一名住中國大陸地區之人士為鑑定人，然此為被告
    所堅決否認，且稽之其上亦無被告任何署名或指印證之，告
    訴人所指已堪置疑；再告訴人所稱之楊曉妹之人目前在中國
    大陸地區，鑑定人甲○○又自九十二年十二月十一日起即出
    境迄今未再入境，其二人自始無法傳喚到庭查證等情，為證
    人乙○○所不爭執（本院卷四四頁），並有甲○○入出境資
    訊連結作業資料可憑（本院卷二二頁），足徵除乙○○之供
    述外，並無其他在場相關之證人可資傳喚查證，自難僅憑該
    「切結保證書」即推斷告訴人確有交付楊曉妹十萬美元價金
    之認定。況徵之證人乙○○對於其如何交付上開款項予楊曉
    妹一節，於警詢中先證稱：「係親自交付人民幣予楊曉妹」
    （偵卷一二頁）；於原審改稱「係向李文育借用美金支票當
    場交付予楊曉妹」（原審卷七○）；於本院又證稱：「伊去
    大陸沒有錢，沒有付款證明」（本院卷四四頁背面、四五頁
    ），其證述先後不一，矛盾顯見，已足生疑；而總金額高達
    四百餘萬元之款項，茍非具相當之資力當無法支應上揭動輒
    數百萬之鉅額交易，證人乙○○既稱「伊去大陸沒有錢」，
    又稱「向李文育所借之十三萬美金係分次以現金返還」（原
    審卷一四二頁），茍後者所證無訛，為自保權益，依理自必
    存有向李文育借款及還款之資料或憑據，惟告訴人始終未能
    提出該等證據，並稱「無付款證明；亦無李文育之年籍資料
    ，無法聯絡到李文育；之前跟李文育借支票沒有影印留存」
    云云（原審卷一四三頁，本院卷四四頁背面），顯與常情至
    屬相違，是其指訴該筆交易已支付楊曉妹共四百餘萬元款項
    乙節，即難採信。
  (四)至於被告自承其並非「世界和平基金會」之成員，會以「世
    界和平基金會」代表人名義與告訴人簽訂上開「協議書」購
    買「套裝宇航券」，係因與該基金會有關之許宜人相識，經
    由許宜人告知能否找到「套裝宇航券」，該基金會可幫忙處
    理，才與告訴人簽約，其僅是仲介人，要賺點事務費等語，
    而證人許宜人證述：「『世界和平基金會』是在義大利梵蒂
    岡註冊，伊認識亞洲區的主席係馬來西亞之華僑ｃｈｉｎ
  　ｆｅｎ　ｓｏｃｋ，中文叫陳宏芍。因陳宏芍向伊提過『世
    界和平基金會』有資金，要買『套裝宇航券』，故伊與被告
    閒聊時主動向被告提及有無此管道」等語（原審卷一五三、
    一五四頁）。是被告僅係聽聞「世界和平基金會」有意購買
    「套裝宇航券」，其為賺取中間費用，即逕自代表該基金會
    名義與人簽約，固屬可議；惟告訴人自承本件其非出賣人，
    而係被告叫其去買（原審卷七七頁），其既非出賣人，卻以
    出賣人身分與被告簽訂上開協議書，亦屬不實，而其又指本
    筆交易成交，被告承諾其可獲得百分之一（即二百萬美元）
    之傭金，如果無訛，何以竟未將此攸觀己權益之重要事項載
    明於協議書中（原審卷七八頁），要屬可疑。故既無法證明
    被告係以詐術使告訴人陷於錯誤，並因而交付財物，即與詐
    欺罪之構成要件不符。
  (五)經核上開各情，本件交易既係因告訴人聽聞友人姚輝學等所
    提及，其見有利可圖，始主動打探並要求出面代為購買，並
    非被告主動向告訴人遊說或要求，亦未指定交易對象，楊曉
    妹之人復係告訴人自行決定以之為對象，當無法逕認被告與
    之有何共謀犯罪之關係；況證人乙○○尚證稱：「伊不曉得
    被告與楊曉妹有任何關係」（原審卷一四四頁）；復稱：「
    （協議書上之四人）鄭炯勛係伊找的，其他應該都是被告找
    來的，伊是長春路那家公司最先認識甲○○，接著認識姚輝
    學、再認識林翠璧」（原審卷一四五頁），顯見不論係姚輝
    學、林翠璧、甲○○或鄭勛等協議書上之見證人，均為告
    訴人所認識；被告稱僅認識姚輝學；而林翠璧證述：「是鄭
    勛找伊，伊沒有仔細看內容，也不知什麼是『套裝宇航券
    』」（原審卷八○頁），證人鄭勛證述：「因為林翠璧、
    乙○○說這是一件好事，機會難得，伊為了促成美意才簽的
    ，沒有仔細看內容」（原審卷一四九頁），而姚輝學、甲○
    ○經原審傳拘無著，揆此，並無證據足認被告與姚輝學、林
    翠璧、甲○○、鄭勛等人有共同詐騙告訴人之情事；再稽
    之告訴人之指訴瑕疵處處，已如前述，而被告並無自證無罪
    之義務，是以本件尚難認被告係施詐術使告訴人陷於錯誤，
    並因而交付財物甚明。至於被告供稱其簽發面額各為一百萬
    、三百四十七萬元之本票二張及簽立「切結書」予告訴人，
    係因畏懼告訴人、鄭勛、甲○○、姚輝學等人始簽立，簽
    了之後就跑掉，也沒有報案，因為怕連累家人等語，雖亦未
    提出實據為證，惟勾稽告訴人之指訴有前揭多處至為顯明之
    瑕疵、矛盾之處，被告所辯難謂完全無據。至於證人鄭勛
    固證述：「切結書是他們寫好了伊才簽名，伊記得他們是在
    長春路的公司會客室在談，談好了，再請伊進去當見證人。
    簽名當時現場沒什麼異狀」（原審卷一五○、一五一頁），
    然證人鄭勛因事涉於己，所證或有避重就輕之嫌，自難輕
    信。綜上各情，告訴人之供述有嚴重之瑕疵可指，復查無其
    他積極證據足資證明被告有公訴意旨指摘之犯罪，自屬不能
    證明被告犯罪。
五、原審為被告無罪之判決，經核其結論尚無不合（原判決雖引
    據告訴人於偵查中無證據能力之供述為證據《見原審判決書
    第四頁(三)所述》，然此部分依上三(二)之說明，雖有證據法則
    適用之違誤，惟本院綜以全案卷證，認對判決之結果尚不生
    影響，自可不予撤銷），應予維持。檢察官上訴意旨猶略以
    ：(一)被告於原審自承「有告知告訴人其係世界和平基金會之
    人，且九十二年十月七、八當天告訴人及姚輝學、甲○○、
    謝炯勛、林翠璧等人並未打或罵伊，而其事後亦未報案」等
    語，且至告訴人提起本件本票裁定前，被告並無異議，證人
    鄭炯勛於原審亦證稱：「簽立切結書時係他們談好後再請伊
    擔任證人，當時氣氛無異狀」，鄭炯勛並非本案之相關嫌疑
    人或被害人，並無事涉於己之情，是其證詞應可採信，堪認
    本案之切結書及本票係被告依其自由意志簽立；(二)依照前揭
    切結書之內容，確係被告委託告訴人向楊曉妹購買宇航券，
    並請告訴人代墊美金十萬元及新臺幣一百萬元做為訂金，被
    告於原審自承不知宇航券為何物，且稱許宜人說如果有，基
    金會可以協助處理，但協助處理何事亦不知所云；證人許宜
    人雖亦附合其詞，惟許宜人對宇航券之用途、券面之英文定
    義均支吾其詞，足證被告確有向告訴人佯稱係世界和平基金
    會之人，並詐騙告訴人向楊曉妹購買套裝宇航券，在告訴人
    代墊定金共四百四十七萬元後，未依約履行雙方協議，故告
    訴人受有前揭款項之損失，被告詐欺取財罪嫌明確等語，提
    起上訴。惟查，證人許宜人已明白證稱「伊沒有在世界和平
    基金會擔任職務，是該基金會主席（陳宏芍）向伊說過，他
    們基金會有資金要買宇航券，但並未告知用途」（原審卷一
    五四、一五五頁），故許宜人既非該基金會之職員，亦非宇
    航券之買方，其僅係由陳宏芍處聽聞其事，則其就宇航券之
    用途、券面之英文定義等不甚了解，尚無悖常情，上訴意旨
    憑此遽認被告確有詐欺取財罪嫌，自嫌速斷。又稽之證人鄭
    炯勛於原審陳稱：「伊在和信公司任職，林翠璧也是該公司
    職員，而乙○○會先把和信公司的產品買回去之後，再轉賣
    。伊經過乙○○才認識被告，只見過被告二次面，他不是公
    司職員」（原審卷一四七、一四八頁），顯見證人鄭炯勛與
    林翠璧及告訴人間係多年舊識，與被告則無深交；鄭炯勛於
    原審復證稱：「當時伊是剛好走過去，乙○○、林翠璧叫伊
    幫忙簽一下（協議書），並說伊也會有好處。因為林翠璧、
    乙○○口述說這是一件好事，機會難得。乙○○有說要給伊
    好處」（原審卷一四九、一五一頁），則證人鄭炯勛之證詞
    ，已難謂如上訴意旨所稱毫無涉己之情；況鄭炯勛證述其係
    偶而經過，對所見證之內容毫無所悉（原審卷一四九頁），
    然其卻貿然見證，除有違常情外，對告訴人與被告間有無交
    易之實情一節顯亦無所悉，是所證自無足援為被告不利之證
    據。綜上各節說明，告訴人就所指遭被告詐騙受鉅額財物損
    失一節，僅有被告未具名且否認之切結保證書為據，然對所
    謂確有交付該等資金予大陸人士楊曉妹等情，則自始無法提
    出相關之人證或憑據等證據供本院查認，就本案交易標的之
    「套裝宇航券」亦未提出原件憑查，圖憑持有被告簽立之本
    票即指控被告有詐騙之上情，自非可採。是本院尚難憑諸公
    訴人起訴及上訴意旨所指各節得致被告確有詐欺取財之有罪
    確認，是檢察官以前揭理由上訴，指摘原判決不當，難認為
    有理由，其上訴應予駁回。
據上論斷，應依刑事訴訟法第三百六十八條，判決如主文。
本案經檢察官呂丁旺到庭執行職務。
中　　華　　民　　國　　96　　年　　6　　月　　22　　日
　　　　　　　　　刑事第十八庭審判長法　官  溫耀源
　　　　　　　　　　　　　　　　    法　官  邱同印
　　　　　　　 　 　　　　　　　　　法　官  段景榕
以上正本證明與原本無異。
不得上訴。
                                    書記官  陳靜姿
中　　華　　民　　國　　96　　年　　6　　月　　22　　日
